【裁判字號】    96,重訴緝,1
【裁判日期】    970515
【裁判案由】    殺人
【裁判全文】
臺灣士林地方法院刑事判決             96年度重訴緝字第1號
公  訴  人  臺灣士林地方法院檢察署檢察官
被      告  甲○○
選任辯謢人  林振堆律師
上列被告因殺人案件，經檢察官提起公訴（89年度偵字第8508號）
，及函請併案審理（90年度他字第1799號卷），本院判決如下：
    主  文
甲○○被訴殺人部分無罪。
其餘部分公訴不受理。
    理  由
壹、無罪部分：
一、公訴意旨略以：被告甲○○與乙○○、丙○○（別名韓谷）
    本欲勒索高錦和，於民國85年3 月27日，被告甲○○夥同乙○○、丙○○，共同糾集手下約10人，先由被告甲○○將高
    錦和約於同日晚間7 時，在南非約翰尼斯堡羅斯邦克（Rose
    bank）之王將富城（Osho）餐廳談判，同日晚間7 時20分許
    ，因談判破裂，被告甲○○等人先在餐廳內毆打高錦和，再
    共同將高錦和強行押走，帶往德明頓區（Germiston） 伊甸
    黛爾（Edenvale）14大道74號乙○○所有房屋內，共同將高
    錦和脫去衣服加以毆打，再反綁高錦和雙手，強押至蘭堡區
    聖東（Sandton in the district of Randburg） 、保色夫
    （Paulshof）、旁哥拉道（Pongola Avenue）3 號乙○○另
    一處住宅，再將高錦和拖上另一部剛比車（Kombi） ，由乙○○之司機Fang Chen 載高錦和，與被告甲○○、乙○○、
    丙○○、陳建奇等人驅車前往自由邦省（FreeState-Provin
    ce）1 號公路，最後停在科皮斯區（Koppies）1號公路附近
    石頭路上，被告甲○○等人隨即將高錦和拖出車外，押到路
    旁草地上，丙○○取出一把槍，朝高錦和頭部開數槍，同時
    被告甲○○亦朝高錦和頭部開槍射擊數次，高錦和因頭部中
    槍，當場死亡。被告甲○○於同年3 月29日即畏罪潛離南非
    回台灣，翌日再逃往中國大陸藏匿，因認被告所為涉犯刑法
    第271 條第1 項之罪嫌。
二、證據能力之判斷：
  (一)按被告以外之人於審判外之言詞或書面陳述，除法律有規定
    者外，不得作為證據；又被告以外之人於審判外之陳述，雖
    不符合同法第159 條之1 至第159 條之4 之規定，但經當事
    人於審判程序同意作為證據，法院審酌該言詞陳述或書面陳
    述作成時之情況，認為適當者，亦得為證據。當事人、代理
    人或辯護人於法院調查證據時，知有第159 條第1 項不得為
    證據之情形，而未於言詞辯論終結前聲明異議者，視為有前
    項之同意，刑事訴訟法第159 條第1 項及第159 條之5 分別
    定有明文。本件證人井偉、陳建青、南非警官PITER WILLEM
    於南非法院所為之證述均屬被告以外之人於審判外之言詞陳
    述；另證人丁○○（原名傅芬苑）在南非所作之宣誓書及南
    非橘邦高等法院檢察署起訴書（起訴書誤載為高等法院裁判
    ）為被告以外之人於審判外之書面陳述，被告既不同意以之
    作為證據，依上揭刑事訴訟法第159 條第1 項之規定，該傳
    聞證據均無證據能力。
  (二)我國駐南非大使館之傳真電報、南非警方之驗屍報告、檢驗
    報告雖均屬被告以外之人於審判外之書面陳述，惟兩造對該
    書面陳述傳聞證據之證據能力並不爭執，被告之辯護人則主
    張該證據無法證明被告有殺人之事實，故無證明力，本院審
    酌上開證據資料製作時之情況，尚無違法不當及證明力明顯
    過低之瑕疵，亦認為以之作為證據應屬適當，故揆諸前開規
    定，爰逕依刑事訴訟法第159 條之5 規定，認前揭證據資料
    均有證據能力。
  (三)證人丁○○於偵查中向檢察官所為之除述，業經具結，且其
    所述內容並無顯有不可信之情況，依刑事訴訟法第159 條之
    1 第2 項之規定，應有證據能力。至於共同被告丙○○於偵
    查中所為之證述，雖經具結，惟其所述被告甲○○涉案部分
    ，均係自陳建青處所聽聞，並非其親自所見所聞，依刑事訴
    訟法第160 條之規定，並無證據能力。再共同被告乙○○於
    偵查中向檢察官所為之陳述，及共同被告丙○○、乙○○在
    本院95年度重訴字第8 號殺人案件準備程序時所為之陳述，
    就被告甲○○涉案部分係立於證人之地位而為陳述，因未經
    具結，依刑事訴訟法第158 條之3 之規定，其證言不得作為
    證據。
三、按犯罪事實應依證據認定之，無證據不得認定犯罪事實；又
    不能證明被告犯罪者，應諭知無罪之判決，刑事訴訟法第15
    4 條第2 項、第301 條第1 項分別定有明文。又事實之認定
    ，應憑證據，如未能發現相當證據，或證據不足以證明，自
    不能以推測或擬制之方法，為裁判基礎；且認定犯罪事實所
    憑之證據，其為訴訟上之證明，須於通常一般之人不致有所
    懷疑，而得確信其為事實之程度者，始得據為有罪之認定，
    倘其證明尚未達到此一程度，而有合理之懷疑存在而無從使
    事實審法院得有罪之確信時，即應由法院為諭知被告無罪之
    判決；再認定不利於被告之事實須依積極證據，苟積極證據
    不足為不利於被告事實之認定時，即應為有利於被告之認定
    ，更不必有何有利之證據（最高法院40年台上字第86號、76
    年台上字第4986號、30年上字第816 號判例參照）。
四、公訴人認被告涉有上開罪嫌，無非係以證人丁○○之證述、
    共同被告丙○○於偵查中所為證述、我國駐南非大使館傳真
    電報、南非警方驗屍調查報告、檢驗報告、高錦和屍體被發
    現時所攝照片等為主要論據（公訴人所提證人井偉、陳建青
    、南非警官PITER WILLEM於南非法院所為之證述、丁○○在
    南非所作之宣誓書、南非橘邦高等法院檢察署起訴書、共同
    被告丙○○、乙○○於偵查中向檢察官所為之陳述，及共同
    被告丙○○、乙○○在本院95年度重訴字第8 號殺人案件準
    備程序時所為之陳述，均無證據能力，已如上述）。訊據被
    告甲○○堅決否認有與乙○○及丙○○等共同殺害被害人高
    錦和之犯行，辯稱：高錦和不是我殺的。我跟高錦和是去傅
    芬苑家認識的，與高錦和沒有任何關係，也沒有金錢往來。
    我事發前2 天有告訴傅芬苑說有人要找她麻煩，她說要叫高
    錦和去，我說最好你們2 人都不要去。85年3 月27日晚上7
    點的時候我有陪高錦和去王將富城餐廳，去了沒多久高錦和
    與丙○○談乙○○的事情，高錦和與丙○○在餐廳談事情的
    時候，乙○○在餐廳外面的車子上，陳建青、井偉也都是在
    外面的車子上，我陪高錦和進去餐廳裡，我跟高錦和、丙○○都坐一桌，其中有幾個臺灣人、有幾個大陸人，一桌大概
    有8 個人，真實姓名我都不清楚，其中一個叫做阿仁，他的
    名字叫做廖仁武，高錦和與丙○○吵起來，丙○○就打高錦
    和，高錦和跑到餐廳外面，外面坐在乙○○車子裡的大陸人
    追高錦和，我趁亂就跟阿仁一起跑走，我坐阿仁的車，就是
    我們2 個人等語。經查：
  (一)證人丁○○於檢察官偵查中及本院審理時證稱：我跟乙○○
    之前是在南非做生意，我有借錢給乙○○週轉。被告甲○○
    跟我表弟鄭家沛是朋友，我表弟帶被告甲○○到我那邊，甲○○告訴我說我欠乙○○錢，甲○○說乙○○要找人來對付
    我，叫我要小心，那時候我說好我會小心，並且請高錦和出
    面幫我跟乙○○對帳，高錦和是我姪子。甲○○還沒有跟我
    提這件事之前，乙○○有請南非一位毛佩君出來協調我跟乙○○之前金錢的帳務問題，當時我請高錦和代表我出面協調
    。我跟陳德見面不超過3 次，第一次是甲○○跟鄭家沛到我
    家，第二次是甲○○跟另外一個朋友來我家，那個人我不認
    識，第三次就是甲○○跟高錦和到我家，最後一次我跟甲○○見面的時候就是那次高錦和隨後趕到的那一天，那次是甲○○跟高錦和第一次見面的時間，當時我有相互介紹彼此給
    對方認識。高錦和、甲○○第一次見面時有聊很多，高錦和
    說如果我嬸嬸有欠乙○○錢，我嬸嬸當然隔天馬上就會還他
    錢，如果我嬸嬸沒有欠乙○○錢，乙○○怎麼向我嬸嬸交代
    ，他們有說當天他們要去王將富城（Osho）餐廳談事情，那
    間王將富城（Osho）餐廳是我朋友開的，我有打電話給餐廳
    負責人說消費金額由我支付，後來我打電話到餐廳，餐廳的
    人說沒有看到他們過來，之後我覺得不對勁，我有打手機給
    高錦和但是電話都關機沒有人接，我又再次打電話到餐廳，
    那時已經晚上9 點、10點間，餐廳的人告訴我說高錦和跟一
    群人已經出去了，但是我還是一直找不到高錦和，後來我有
    透過鄭家沛幫我聯絡甲○○，問鄭家沛是否可以請他幫我找
    甲○○，我要問甲○○高錦和的下落，鄭家沛告訴我說，甲○○說他那天沒有跟高錦和一起吃飯，他也不知道高錦和的
    下落等語（詳臺灣士林地方法院檢察署89年度偵字第8508卷
    第39頁、第40頁、本院卷第178 頁至第181 頁）。依證人丁○○所述可證被告與被害人高錦和為初識，並無怨隙及金錢
    債務糾紛，且於本案事發前曾警告證人丁○○稱乙○○將對
    丁○○不利，則被告並無殺害被害人高錦和之動機與理由。
  (二)依證人即共同被告乙○○於本院審理時所證：「（審判長問
    ：你剛才提及甲○○有幫助你處理你與傅芷娟之間的債務，
    他如何幫你處理債務？）答：被告甲○○在85年3 月20幾日
    時來找我，甲○○說知道我與傅芷娟之間也有債務，甲○○
    說他可以幫我處理，甲○○說他可以安排我與傅芷娟見面處
    理債務，我說你去約，如果你能處理你就去處理，而且我說
    這條債已經那麼久了，我不是很有興趣，接下來甲○○有安
    排時間，甲○○安排在什麼地方我不是很記得，那天我有事
    情我沒有去，我有請公司的員工陳方出面。」、「後來我有
    接到陳建青的電話，他說他需要一個談判的地方，我問他什
    麼情形需要換一個地方談判，他說因為要協調帳的問題，我
    不曉得該提供什麼地方，陳建青說你不是有一個舊家
    Edenvale 74 號不要住了，我跟他說那裡什麼東西都沒有，
    我必須要拿鑰匙給他，我就去Edenvale 74 號。這是85年3
    月27日晚上7 、8 點的事情。」、「（審判長問：你去
    Edenvale 74 號之後發生何事？）答：那裡人很多，我有看
    到兩個白人及高錦和、陳建青、韓谷、甲○○、楊華、還有
    幾個人我不太認識，後來白人先跟高錦和發生爭吵，當時我
    人在外面，爭吵的內容我沒有聽得很清楚，當時別人談的不
    是很愉快，我沒有談，但是我有發現陳建青講話態度怪怪的
    ，我覺得陳建青眼神及臉色怪怪的，後來大家離開了，陳建
    青說要再找其他地點談，陳建青叫我帶他到高速公路，因為
    他們還要再去找另外的朋友，我記得我帶他繞了一下，往前
    開到約堡南邊，地點不是我選的我不清楚，陳建青說要去一
    個農場，後來在一個陸橋上停車，我就請陳建青他們坐另外
    一部車，我就自己離開了，當時我有跟他們說你們的事情跟
    我無關，你們應該私下去找一個認識你們雙方的中間人來解
    決。」、「（審判長問：陳方出面不是你授權他去幫你談你
    與傅芷娟的債務，你為何會說這些事情與你無關？）答：因
    為在我舊家的時候，我從陳建青跟他的朋友談話的內容發現
    他們談的事情與我跟傅芷娟的事情無關，但是陳建青他們講
    什麼我不是很清楚，因為他們用福清話講。」、「審判完之
    後我才發現高錦和跟陳建青也有恩怨，在我讀陳建青的自白
    書時，我發現高錦和曾經派人追殺過陳建青。」、「我從
    EDENVALE 74 號離開之後，我與陳建青有一段時間是同一輛
    ，除了我與陳建青以外還有韓谷、甲○○四人，我開的是賓
    士車，高錦和與楊華、陳方及其他人同車，他們開的是
    KOMBI 。」、「我上N1 SOUTH高速公路之前有在約堡地區的
    西南部加油，加完油我問陳建青要怎麼走，陳建青要上高速
    公司N1 SOUTH，過了2 個收費站我覺得已經有一段距離了，
    但是陳建青還是沒有辦法說是什麼方向，我就說我沒有辦法
    再陪你下去了，我就從收費站之後的陸橋折返回來，究竟是
    在陸橋換車或者是在收費站換車我已經記不得了，陳建青就
    到KOMBI 去，我自己開我的車回來，我自己的車上只有韓谷
    （指丙○○）及我2 人，陳建青跟KOMBI 在那裡我就不知道
    了。」、「（審判長問：你有無看到被告打死者、罵死者或
    是跟死者爭執？）答：都沒有。」、「（被告問：陳建青為
    何會在南非法庭說是我指使他開槍殺高錦和？）答：我在上
    法庭接受審判時，陳建青在南非法庭就已經自白說他因個人
    恩怨殺害高錦和，與被告無關，他在南非的法庭並沒有說是
    被告指使他殺害高錦和。」等語（詳本院卷第204 頁至第20
    7 頁）觀之，雖可證明被告確有居間協調證人乙○○及丁○○間債權、債務處理事務，且於85年3 月27日晚上被告有與
    被害人高錦和共同赴約之事實，然並無法證明被告有共同殺
    害被害人高錦和之事實。
  (三)依公訴人所提我國駐南非大使館傳真電報、南非警方驗屍調
    查報告、檢驗報告、高錦和屍體被發現時所攝照片等（詳89
    年度聲字第997 號卷，第5 頁至第28頁、南非自由省高等法
    院審理資料），雖可證明被害人高錦和於南非遇害之事實，
    惟無法證明被害人高錦和係被告所殺害。
五、綜上所述，依公訴人所提之全部證據，尚不足為被告犯殺人
    罪之證明，仍有合理懷疑之存在，依「罪證有疑，利於被告
    」原則，不能僅以推測或擬制之方法，為被告有罪之認定。
    此外，復查無其他證據足資證明被告確有公訴人所指之共同
    殺人行為，揆諸首開說明，公訴人既不能證明被告犯罪，應
    依法為被告無罪之諭知，以昭審慎。
貳、公訴不受理部分：
一、公訴意旨略以：被告甲○○與丙○○共同持槍殺害被害人高
    錦和後，被告甲○○等人又將汽油潑灑在高錦和屍體上，點
    火焚燒棄屍路旁，認被告此部分所為係犯刑法第247條第1項
    之罪嫌云云。
二、按「本法於在中華民國領域內犯罪者，適用之。」、「本法
    於中華民國人民在中華民國領域外犯前2 條以外之罪，而其
    最輕本刑為3 年以上有期徒刑者，適用之。」刑法第3 條前
    段、第7 條前段分別定有明文。次按「對於被告無審判權者
    ，應諭知不受理之判決。」刑事訴訟法第303 條第6 款亦有
    明文。
三、經查，公訴人認被告甲○○與丙○○共同在南非國自由邦省
    科皮斯區○ 號○路附近持槍殺害被害人高錦和後，被告甲○○等人又將汽油潑灑在高錦和屍體上，點火焚燒棄屍路旁之
    地點，並非在中華民國領域之內，而刑法第247 條第1 項之
    罪並非同法第5 條所規定之罪，被告又不具中華民國公務員
    之身分，且其所犯之罪法定最重本刑為5 年以下有期徒刑，
    亦非刑法第7 條所規定最輕本刑3 年以上有期徒刑之罪，揆
    諸上揭說明，我國刑法第247 條第1 項之規定在南非國並無
    適用之餘地，是故，本院對被告上開我國境域外所犯損壞、
    遺棄屍體罪之行為，並無審判權，依法應為被告不受理判決
    之諭知。
據上論斷，應依刑事訴訟法第301 條第1 項前段、第303 條第6
款，判決如主文。
本案經檢察官余秉甄到庭執行職務。
中    華    民    國    97    年    5     月    15    日
                  刑事第六庭審判長法  官  楊得君
                                  法  官  莊明達
                                  法  官  許永煌
以上正本證明與原本無異。
如不服本判決，應於收受送達後10日內向本院提出上訴書狀，其
未敘述上訴理由者，應於上訴期間屆滿後20日內向本院補提理由
書狀（均須按他造當事人之人數附繕本）。
                                  書記官  陳淑琪
中    華    民    國    97    年    5     月    15    日


司法院資訊處製作；財團法人民間司法改革基金會備份。
